ACORDAO-COMPLETO-2433644

ACÓRDÃO 11284/2020 ATA 35/2020 - PRIMEIRA CÂMARA

VISTOS, relatados e discutidos estes autos da Tomada de Contas Especial instaurada pela Caixa Econômica Federal - CAIXA tendo por fundamento a execução parcial do Contrato de Repasse 214.493-70/2006, celebrado entre o então Ministério das Cidades e o Município de Pesqueira/PE, e que teve por objeto a construção de 30 unidades habitacionais.  
        ACORDAM os Ministros do Tribunal de Contas da União, reunidos em Sessão da 1ª Câmara, ante as razões expostas pelo Relator, em: 
         9.1. com fundamento nos arts. 1º, inciso I, 16, inciso III, alínea c, 19, caput, e 23, inciso III, da Lei 8.443/1992, julgar irregulares as contas da Sra. Cleide Maria de Souza Oliveira, condenando-a ao pagamento das quantias originais abaixo discriminadas, com a fixação do prazo de quinze dias, a contar da notificação, para comprovar, perante o Tribunal (artigo 214, inciso III, alínea a do Regimento Interno/TCU) , o recolhimento da dívida aos cofres do Tesouro Nacional, atualizada monetariamente e acrescida dos juros de mora, calculados a partir das datas indicadas até a do efetivo recolhimento, na forma prevista na legislação em vigor:
	DATA
	VALOR (R$) 

	        27.243,17
	2/1/2009

	        50.756,83
	4/9/2009

        9.2. aplicar à Sra. Cleide Maria de Souza Oliveira a multa capitulada nos arts. 19, caput, e 57 da Lei 8.443/1992, no valor de R$ 15.000,00 (quinze mil reais) , fixando-lhe o prazo de 15 (quinze) dias, a contar da notificação, para que comprove, perante o Tribunal (artigo 214, inciso III, alínea a, do Regimento Interno) , o recolhimento da dívida aos cofres do Tesouro Nacional, atualizada monetariamente desde a data do presente Acórdão até a do efetivo recolhimento, se for paga após o vencimento, na forma da legislação em vigor; 
        9.3. autorizar, caso requerido, nos termos do art. 26 da Lei 8.443/1992, c/c o art. 217 do Regimento Interno/TCU, o parcelamento das dívidas em até 36 (trinta e seis) parcelas mensais e sucessivas, sobre as quais incidirão os correspondentes acréscimos legais (débito: atualização monetária e juros de mora; multa: atualização monetária) , esclarecendo à responsável que a falta de pagamento de qualquer parcela importará no vencimento antecipado do saldo devedor, sem prejuízo das demais medidas legais;
        9.4. autorizar, desde logo, nos termos do art. 28, inciso II, da Lei 8.443/1992, a cobrança judicial da dívida, caso não atendida a notificação;   
        9.5. enviar cópia deste Acórdão à Procuradoria da República no Estado de Pernambuco, nos termos do § 7° do art. 209 do Regimento Interno/TCU, para a adoção das medidas que entender cabíveis, bem como à Caixa Econômica Federal, para ciência.

Tomada de Contas Especial instaurada pela Caixa Econômica Federal  CAIXA tendo por fundamento a execução parcial do Contrato de Repasse 214.493-70/2006, celebrado entre o Ministério das Cidades e o Município de Pesqueira/PE, e que teve por objeto a construção de 30 unidades habitacionais.

Primeira Câmara

Município de Pesqueira/PE.

3. Responsável: Cleide Maria de Souza Oliveira (XXX.423.164-XX).

13.1. Ministros presentes: Walton Alencar Rodrigues (Presidente) e Bruno Dantas.
13.2. Ministros-Substitutos convocados: Marcos Bemquerer Costa (Relator) e André Luís de Carvalho.
13.3. Ministro-Substituto presente: Augusto Sherman Cavalcanti.

ACORDAO-COMPLETO-2485314

Acórdão 9115/2021 - Primeira Câmara

CLEIDE MARIA DE SOUZA OLIVEIRA

MARCOS BEMQUERER

Trata-se da Tomada de Contas Especial instaurada pela Caixa Econômica Federal - CAIXA, em desfavor da Sra. Cleide Maria de Souza Oliveira, Prefeita de Pesqueira/PE no período de 2009 a 2012, tendo por fundamento a execução parcial do Contrato de Repasse 214.493-70/2006, Siafi 584336 (peça 2, pp. 32/38, 41, 43/44 e 46) .
2.	Mencionado ajuste, celebrado entre o então Ministério das Cidades e aquela municipalidade, teve por objeto a construção de 30 unidades habitacionais. 
3.	Transcrevo a seguir, com os devidos ajustes de forma, a instrução da Secretaria de Controle Externo de Tomada de Contas Especial - Secex/TCE por meio da qual o presente feito foi analisado (peça 41) :
"2. HISTÓRICO
2.1. Conforme disposto na cláusula quarta do contrato de repasse, foram previstos R$ 411.600,00 para a execução do objeto, dos quais R$ 390.000,00 seriam repassados pelo concedente e R$ 21.000,00 corresponderiam à contrapartida (peça 2, fl. 33-34) .
2.2. Os recursos federais foram repassados em uma parcela, mediante a Ordem Bancária 2008OB900446, no valor de R$ 78.000,00, emitida em 6/6/2008 (peça 2, fl. 85) . Os recursos foram creditados na conta específica em 10/6/2008 (peça 2, fl. 71) . O valor transferido foi desbloqueado efetivamente nos dias 30/12/2008 e 1º/9/2009, conforme informado no Parecer GIDURCA 784/2014 (peça 2, fls. 3-5) . Os débitos na conta ocorreram nos dias 2/1/2009, no valor de R$ 27.243,17, e 4/9/2009, no valor de R$ 51.788,84 (peça 14, fl. 2) . 
2.3. O ajuste vigeu no período de 29/12/2006 (peça 2, fl. 38) a 30/9/2011 (peça 2, fl. 84) e previa a apresentação da prestação de contas até sessenta dias após o término da vigência do contrato.
2.4. O Relatório do Tomador de Contas (peça 2, fl. 97-100) indicou a ocorrência de prejuízo ao erário, correspondente ao valor original de R$ 78.000,00, decorrente da ausência de funcionalidade do objeto executado por paralisação indevida do empreendimento, o que motivou a instauração do processo de Tomada de Contas Especial. A responsabilidade foi imputada a Cleide Maria de Souza Oliveira, prefeita de Pesqueira no período de 2009 a 2012, em cujo mandato houve dispêndio dos recursos repassados e a paralisação indevida do empreendimento.
2.5. O Relatório de Auditoria da CGU 361/2017 (peça 2, fls. 106-108) , elaborado a partir do Relatório de TCE, de 23/5/2016 (peça 2, fls. 97-100) , consignou que:
'Com base nos Relatórios de Acompanhamento de Engenharia - Setor Público apensados aos autos às folhas 48-57 da peça 2, relativos às vistorias in loco realizadas no objeto do contrato, a área técnica deste Órgão/Entidade consignou as seguintes conclusões: 1) houve a execução de 22,01% do objeto pactuado; 02) não houve consecução, nos mesmos percentuais dos objetivos almejados para ambos os contratos; 03) o objeto do contrato prevê a construção de 30 unidades habitacionais, que no estado em que se encontram não apresentam funcionalidade, visto que o baixo percentual de execução não apresenta condições de habitabilidade e não trazem benefícios à população alvo, conforme previsto no plano de trabalho (peça 2, p. 98) . Conclui-se, portanto, que a Senhora Cleide Maria de Souza Oliveira [se encontra], em débito com a Fazenda Nacional.'
2.6. Em pronunciamento de peça 2, o Ministro de Estado das Cidades, na forma do art. 52 da Lei 8.443/1992, atesta haver tomado conhecimento das conclusões do Controle Interno acerca das presentes contas.
2.7. No âmbito deste Tribunal, foi realizada diligência à Caixa, para que fossem remetid[a]s [cópias dos] extratos bancários, dos cheques e [de] outros documentos referentes ao convênio. Também foi diligenciado o então Ministério das Cidades para se obter cópia dos documentos encaminhados pelo município convenente e pela prefeita Cleide Maria de Souza Oliveira, a título de prestação de contas, assim como outros documentos relativo ao convênio. As informações encaminhadas pela Caixa foram juntadas à peça 14. O ministério informou que não foi apresentada prestação de contas quanto à execução do Contrato de Repasse 214.493-70/2016 (peça 10, fl. 7) .
2.8. Em instrução de peça 20, de 25/4/2018, da qual extraímos o exame técnico reproduzido a seguir, foi proposta a citação da responsável, com a concordância dos dirigentes da então Secex/MG:
'4.	EXAME TÉCNICO
[Execução] parcial aliada à impossibilidade de aproveitamento da parte do objeto executada
4.1. Situação Encontrada: conforme RAE de 17/7/2009 (peça 2, p. 55-57) , durante trabalhos de vistoria das obras do objeto da presente transferência voluntária foi constatado que os serviços estavam paralisados e [foi demandado] (...) que o proponente se pronunciasse sobre um novo cronograma para as obras do referido objeto.
4.2. Objeto no qual foi identificada a constatação: Contrato de Repasse 214.493-70/2016, Siafi 584336 (peça 2, p. 32-47) .
4.3. Critérios: Portaria Interministerial 127/2008, art. 39, c/c Contrato de Repasse 214.493-70/2016, cláusula terceira, item 3.2, alínea 'a'.
4.4. Evidências:
a) Relatórios de Acompanhamento de Engenharia, de 9/12/2008 e 17/7/2009 (peça 2, p. 50-57) ;
b) Ofícios Redur Caruaru/SR Centro Oeste de PE 7.011/2008, de 10/12/2008, 703/2009, de 9/2/2009, 3.638/2009, de 6/7/2009, 4.302/2009, de 10/8/2009, 4.615/2009, de 25/8/2009 (peça 2, p. 58-67) e Oficio 4.444/2012/Gidurca-GI Governo Caruaru/SR Centro Oeste de PC, de 20/11/2012 (peça 2, p. 12-13) .
4.5. Desfecho
4.5.1. No Relatório de Acompanhamento de Engenharia (RAE) , de 30/7/2008 (peça 2, p. 48-49) , está consignado que as obras fiscalizadas teriam o tempo decorrido de trinta dias e estariam com trezentos dias de atraso (...) [e] o percentual executado seria correspondente ao da primeira etapa do empreendimento.
4.5.2. No RAE de 9/12/2008 (peça 2, p. 50-54) , está registrada a informação de que as obras estariam com o atraso de 428 dias e foi verificado os seguintes fatos: [i] estaria faltando o revestimento em argamassa da alvenaria de fundação; [ii] a linha d'água está perdendo sustentação do terreno e se deteriorando; [iii] não foi executado o chapisco nas paredes que recebem revestimento em massa única e na realização da vistoria; e [iv] a obra se encontrava paralisada. Sobre o Boletim de Medição (BM) deveria ser retificado o item '4.1.1 - Alvenaria de tijolos maciços, prensado, 1 vez'. para '4. 1.1 - Alvenaria de tijolos de 6 furos, assentados e rejuntados com argamassa de cimento e areia no traço 1:8 de 1/2 vez. Desta forma, o Município deveria sanear os seguintes aspectos: colocação de placa de obra; substituição da Anotação de Responsabilidade Técnica (ART) de 'drenagem pluvial' para o objeto da transferência voluntária; apresentação da Ordem de Serviço (OS) [e do] termo aditivo de supressão de serviço e novo cronograma físico financeiro; [correção do] BM; e atualização da planta de situação das quadras E e F para as A e B.
4.5.3. No RAE de 17/7/2009 (peça 2, p. 55-57) , consta a informação de que o empreendimento estaria com o atraso de 506 dias e o equivalente de 139 dias de obras executadas. Ainda, a linha d'água estaria perdendo sustentação do terreno e se deteriorando, devendo ser adotadas medidas para evitar o retrabalho (...) [tendo sido] glosado o percentual do item até a recuperação. Durante a vistoria, a obra se encontrava paralisada, devendo ser apresentado novo cronograma físico-financeiro e retificado o BM, alterando o item 4.1.1 para alvenaria de tijolos de 6 furos, assentados e rejuntados com argamassa de cimento e areia no traço 1:8, conforme planilha aprovada pela Caixa, de acordo com o executado. [Necessário, ainda], corrigir os valores do BM de acordo com os aprovados no Plano de Trabalho e atualizar a planta do empreendimento, bem como apresentar novo aditivo de prazo.
4.5.4. O convenente e os responsáveis tomaram ciência das ações necessárias para retomar as obras, conforme Ofícios Redur Caruaru/SR Centro Oeste de PE 7.011/2008, de 10/12/2008, 703/2009, de 9/2/2009, 3.638/2009, de 6/7/2009, 4.302/2009, de 10/8/2009, 4.615/2009, de 25/8/2009 (peça 2, p. 58-67) e Ofício 4.444/2012/Gidurca-GI Governo Caruaru/SR Centro Oeste de PC, de 20/11/2012 (peça 2, p. 12-13) .
4.5.5. Contudo, não foram adotadas medidas para prosseguimento do empreendimento e o estado em que foi deixada as obras não permitiram condições para seu aproveitamento. Ademais, foi verificada a sua degradação com perda das etapas executadas. No caso em tela, não se vislumbra a possibilidade de aproveitamento do que foi executado para conclusão posterior do objeto avençado, não podendo ser extraídos daquilo que foi [adimplido] quaisquer dos benefícios almejados originalmente. Houve, portanto, completo desperdício de dinheiro público, o qual deve ser integralmente devolvido aos cofres federais.
4.5.6. Como o primeiro RAE [de 30/7/2008 (peça 2, p. 48-49) ] não apontou falhas ou irregularidades na primeira etapa executada, deverá ser responsabilizada somente a Sra. Cleide Maria de Souza Oliveira, [Prefeita] durante o quadriênio 2009/2012 (informações do sítio eletrônico TSE) .
4.6. Causas da ocorrência do achado: não observância ao Plano de Trabalho apresentado pelo próprio contratado.
4.7. Efeitos/Consequências do achado: prejuízo ao erário (real) .
4.8. Responsáveis:
4.8.1. Cleide Maria de Souza Oliveira (...) .
4.8.1.1. Conduta: não ter realizado as medidas corretivas solicitadas pelo interveniente, quando deveria ter adotado as ações necessárias apontadas pelas vistorias técnicas, para permitir o prosseguimento do empreendimento.
4.8.1.2. Nexo de causalidade: a não adoção das medidas corretivas necessárias pela contratada propiciou que o empreendimento fosse paralisado em condições que não permitissem o seu aproveitamento.
4.8.1.3. Culpabilidade: Não é possível afirmar que houve boa-fé da responsável. É razoável afirmar que era possível à responsável ter consciência da ilicitude do ato que praticara. É razoável afirmar que era exigível da responsável conduta diversa daquela que ela adotou, consideradas as circunstâncias que a cercava, pois deveria (...) ter adotado as medidas corretivas levantadas pelo interveniente para permitir o prosseguimento do empreendimento.'
2.9. Em resposta ao ofício citatório (peça 22) , a responsável encaminhou o documento de peça 28, datado de 25/6/2018, no qual informou que a Prefeita naquela ocasião, [Sra.] Maria José Castro Tenório, estaria promovendo a prestação de contas do Contrato de Repasse 214.493-70/2006 (Siafi 548.336) . Com isso, solicitou que fosse suspenso o julgamento desta TCE.
2.10.	Ao analisar as alegações de defesa apresentadas, a Secex/MG, em instrução de peça 29, de 23/10/2018, propôs a realização de diligência ao Ministério das Cidades e à Caixa Econômica Federal com vistas a verificar a alegação da defendente e obter, se fosse o caso, a documentação e respectiva análise da prestação de contas (...) . 
2.11.	O corpo diretivo da unidade técnica, no entanto (peças 30 e 31) , discordou de encaminhamento alvitrado na instrução e propôs o arquivamento do processo, sem julgamento de mérito, por ausência de pressupostos de constituição e de desenvolvimento válido e regular do processo. No entendimento dos dirigentes, a paralisação da execução da obra e o consequente não aproveitamento do empreendimento foram determinados pelo descumprimento do cronograma de desembolso financeiro por parte do órgão concedente, falha que não poderia ser imputada ao Prefeito signatário do Contrato de Repasse, [Sr.] João Eudes Machado Tenório, responsável pela fase inicial da execução, nem à sucessora, [Sra.] Cleide Maria de Souza Oliveira, responsável pelo prosseguimento da obra até a sua descontinuidade, com 22,01% de execução física.
2.12.	O Ministério Público junto ao TCU, em parecer de peça 32, manifestou-se pelo prosseguimento do feito e pela realização da diligência proposta pelo Auditor Federal de Controle Externo, ancorado na seguinte análise:
'5. Com as devidas vênias ao posicionamento externado pelo escalão dirigente da Secex/MG, entendemos que neste momento não subsistem razões para o arquivamento do feito.
6. De fato, o atraso na liberação dos recursos do cronograma de desembolso financeiro não pode ser atribuído à inércia do Ministério das Cidades ou da Caixa Econômica Federal.
7. Compulsando os autos, verificamos que, embora o contrato de repasse tenha sido celebrado em 29/12/2006, houve a conclusão do processo licitatório apenas em 3/7/2008, tendo sido as obras vistoriadas pela Caixa em três oportunidades: 8/7/2008, 3/12/2008 e 13/7/2009 (Peça 2, p. 68) .
8. Em todas essas vistorias, a Caixa estipulou que a Prefeitura deveria solucionar pendências para que pudesse receber os valores correspondentes aos boletins de medição seguintes. No entanto, as providências devidas eram adotadas pelo Município apenas de forma parcial e com demora substancial, como revelam os ofícios datados de 10/12/2008, 9/2/2009, 6/7/2009, 10/8/2009 e 25/8/2009 (Peça 2, p. 58-67) , o que nos parece ter sido a causa principal do entrave no repasse e na liberação dos recursos financeiros. 
9. Diante desse quadro fático e tendo em vista que as últimas pendências constatadas pela Caixa (Peça 2, p. 66-67) não foram solucionadas pela Prefeitura, entendemos prima facie que a responsabilidade pela paralisação do empreendimento recai sobre a então gestora municipal, a qual, em princípio, não foi suficientemente diligente para adotar as medidas necessárias à continuidade das obras.'
2.13. Em despacho de 16/5/2019 (peça 33) , o Ministro-Substituto Marcos Bemquerer Costa, relator do processo, determinou o encaminhamento dos autos à Secex/TCE, com vistas à promoção de diligência junto ao Ministério das Cidades e à Caixa Econômica Federal/Gerência de Governo Caruaru.
2.14.	Em atenção à determinação do relator, e realizada a diligência proposta, a Caixa informou que após a instauração desta TCE não recebeu solicitação de vistoria para ateste de funcionalidade do objeto contratado nem apresentação da prestação de contas final pelo município. 
3. EXAME TÉCNICO
3.1. (...) a [Sra.] Cleide Maria de Souza Oliveira foi citada nos autos por não ter adotado as medidas corretivas levantadas pela Caixa Econômica Federal para o Contrato de Repasse 214.493-70/2016 (Siafi 584.336) , fato que propiciou a ocorrência da paralisação das obras, deixando-a em condições que não permitem o seu aproveitamento e com a ocorrência de sua degradação, com infração ao disposto na Portaria Interministerial 127/2008, art. 39, c/c Contrato de Repasse 214.493-70/2016, cláusula terceira, item 3.2, alínea 'a'. 
3.2. Em suas alegações de defesa (peça 28) , a responsável informa apenas que a prestação de contas estaria sendo encaminhada pela prefeita do município naquela ocasião. A Caixa e o ministério, no entanto, ao atenderem a diligência do Tribunal, informaram, em julho de 2019 (peças 36 e 39) , que a prestação de contas não foi a eles remetida.
3.3. Sendo assim, uma vez que não foram apresentados argumentos aptos a afastar o débito imputado à responsável e como não há nos autos elementos que demonstrem sua boa-fé ou a ocorrência de outros excludentes de culpabilidade, suas contas devem, desde logo, ser julgadas irregulares, nos termos do art. 202, § 6º, do Regimento Interno/TCU, procedendo-se à sua condenação em débito e à aplicação da multa prevista no art. 57 da Lei 8.443/1992. 
Considerações sobre a possibilidade de arquivamento dos autos
3.4. Conforme informado anteriormente, o corpo diretivo da Secex/MG aventou a possibilidade de arquivamento do processo, ante o argumento de que não seria do convenente a responsabilidade pela paralisação e inexecução da obra. 
3.5. Consideramos que não há evidências nos autos que suportem essa tese. Pelo contrário, conforme bem asseverou o representante do MPTCU, o atraso na liberação dos recursos do cronograma de desembolso financeiro não pode ser atribuído à inércia do Ministério das Cidades ou da Caixa Econômica Federal, que vistoriou as obras em três oportunidades, a primeira ocorrida logo após a realização do certame licitatório, em 8/7/2008.
3.6. Nesse sentido, assiste razão ao Parquet, que concluiu, dando ênfase às últimas pendências constatadas pela Caixa, em agosto de 2009 (Peça 2, fls. 66-67) , não solucionadas, que a responsabilidade pela paralisação do empreendimento recai sobre a então gestora municipal, a qual, em princípio, não foi suficientemente diligente para adotar as medidas necessárias à continuidade das obras.
Considerações sobre a responsabilização do gestor signatário do contrato de repasse
3.7. Quanto ao gestor signatário do contrato, sua responsabilização foi descartada na instrução de citação (retro transcrita) , pelo fato de o primeiro RAE não ter apontado falhas ou irregularidades na primeira etapa executada. Ressaltamos, em acréscimo, que a movimentação financeira ocorreu apenas a partir do ano de 2009, na gestão da [Sra.] Cleide Maria de Souza Oliveira, conforme comprovam os documentos juntados à peça 14. Além disso, a responsável não apresentou, em nenhuma das oportunidades em que teve para se manifestar nos autos (na fase interna da TCE ou em sua citação) , qualquer evidência de que o gestor anterior tivesse qualquer responsabilidade pela interrupção das obras, ainda que o segundo RAE tenha sido elaborado nos dias finais de seu mandato.
Prescrição da Pretensão Punitiva
3.8. No que diz respeito à prescrição da pretensão punitiva, o Acórdão 1441/2016-TCU-Plenário, de relatoria do Ministro Benjamin Zymler, uniformizou a jurisprudência acerca dessa questão, dispondo que a aplicação da multa se subordina ao prazo geral de prescrição indicado no art. 205 do Código Civil, que é de 10 anos, contado da data de ocorrência da irregularidade sancionada, nos termos do art. 189 do Código Civil, sendo este prazo interrompido pelo ato que ordenar a citação, a audiência ou a oitiva do responsável.
3.9. No presente processo, uma vez que não foi considerado no ofício citatório a omissão no dever de prestar contas, a irregularidade configurou-se pela emissão da Ordem Bancária datada de 6/6/2008 para o Contrato de Repasse 214.493-70/2016 (peça 2, fl. 85) . 
3.10.	Assim, como a citação da responsável foi ordenada por ato de 26/4/2018 (peça 21) , conclui-se pela inocorrência da prescrição da pretensão punitiva, uma vez que não houve o transcurso de mais de dez anos entre os fatos e a citação.   
4. CONCLUSÃO
4.1. Em face da análise promovida no exame técnico, propõe-se rejeitar as alegações de defesa apresentadas pela [Sra.] Cleide Maria de Souza Oliveira, uma vez que não foram suficientes para sanear as irregularidades a ela atribuídas. A alegada prestação de contas extemporânea não foi confirmada em diligência realizada nos autos, por determinação do relator.
4.2. Dessa forma, como inexistem nos autos elementos que demonstrem sua boa-fé ou a ocorrência de outros excludentes de culpabilidade, as contas devem, desde logo, ser julgadas irregulares, nos termos do art. 202, § 6º, do Regimento Interno/TCU, procedendo-se à sua condenação em débito e à aplicação da multa prevista no art. 57 da Lei 8.443/1992, dada a inocorrência da prescrição punitiva."
4.	Com tais considerações, a proposta de mérito de Secex/TCE, unânime, foi redigida nos seguintes termos (peças 41, pp. 6/7,  42 e 43) :
"I) rejeitar as alegações de defesa da Sra. Cleide Maria de Souza Oliveira; 
II) julgar irregulares, com fundamento nos arts. 1º, inciso I, e 16, inciso III, alínea 'c', e § 2º, da Lei 8.443/1992 e com o art. 1º, inciso I, 209, inciso III, §5º, 210 e 214, inciso III, do Regimento Interno/TCU, as contas da Sra. Cleide Maria de Souza Oliveira, condenando-a ao pagamento das importâncias a seguir especificadas, atualizadas monetariamente e acrescidas dos juros de mora, calculados a partir das datas discriminadas até a data da efetiva quitação do débito, fixando-lhe o prazo de quinze dias, para que comprove, perante o Tribunal, o recolhimento da referida quantia aos cofres do Tesouro Nacional, nos termos do art. 23, inciso III, alínea 'a', da citada lei, c/c o art. 214, inciso III, alínea 'a', do Regimento Interno/TCU:
	DATA 
	VALOR (R$) 

	2/1/2009
	27.243,17

	4/9/2009
	51.788,84

Valor atualizado do débito (sem juros) em 21/7/2020: R$ 142.787,88.
III) aplicar à Sra. Cleide Maria de Souza Oliveira a multa prevista no art. 57 da Lei 8.443/1992 c/c o art. 267 do Regimento Interno/TCU, com a fixação do prazo de quinze dias, a contar da notificação, para comprovar, perante o Tribunal (art. 214, inciso III, alínea 'a', do Regimento Interno/TCU) , o recolhimento da dívida aos cofres do Tesouro Nacional, atualizada monetariamente desde a data do acórdão até a do efetivo recolhimento, se for paga após o vencimento, na forma da legislação em vigor;
IV) autorizar, desde logo, a cobrança judicial das dívidas, caso não atendida a notificação, na forma do disposto no art. 28, inciso II, da Lei 8.443/1992;
V) autorizar também, desde logo, se requerido, com fundamento no art. 28, inciso I, da Lei 8.443/1992, c/c o art. 217, §§ 1º e 2º do Regimento Interno/TCU, o parcelamento da dívida em até 36 parcelas, incidindo, sobre cada parcela, corrigida monetariamente, os correspondentes acréscimos legais, fixando-lhe o prazo de quinze dias, a contar do recebimento da notificação, para comprovar, perante o Tribunal, o recolhimento da primeira parcela, e de trinta dias, a contar da parcela anterior, para comprovar os recolhimentos das demais parcelas, devendo incidir, sobre cada valor mensal, atualizado monetariamente, os juros de mora devidos, no caso do débito, na forma prevista na legislação em vigor, alertando a responsável de que a falta de comprovação do recolhimento de qualquer parcela importará o vencimento antecipado do saldo devedor, nos termos do § 2º do art. 217 do Regimento Interno deste Tribunal; 
VI) enviar cópia do Acórdão a ser prolatado à Procuradoria da República no Estado de Pernambuco, nos termos do § 3º do art. 16 da Lei 8.443/1992, c/c o § 7º do art. 209 do Regimento Interno/TCU, para adoção das medidas cabíveis; e
VII) enviar cópia do Acórdão que vier a ser proferido à responsável, bem como à Caixa Econômica Federal, para ciência, informando que a presente deliberação, acompanhada do Relatório e do Voto que a fundamenta, está disponível para a consulta no endereço www.tcu.gov.br/acordaos, além de esclarecer que, caso requerido, o TCU poderá fornecer sem custos as correspondentes cópias, de forma impressa."
5.	O Ministério Público junto ao TCU, representado pela Procuradora-Geral Cristina Machado da Costa e Silva, anuiu ao encaminhamento da unidade especializada (peça 44) . 
		É o Relatório.

Filipe Fernandes Campos (OAB/PE 31.509), Juliana Anto¿nio Fernandes de Souza (OAB/PE 37.010) e Lui¿s Alberto Gallindo Martins (OAB/PE 20.189).

Procuradora-Geral Cristina Machado da Costa e Silva.

TOMADA DE CONTAS ESPECIAL. CONTRATO DE REPASSE. CONSTRUÇÃO DE 30 UNIDADES HABITACIONAIS. NÃO COMPROVAÇÃO DA BOA E REGULAR APLICAÇÃO DOS RECURSOS FEDERAIS. CITAÇÃO. EXECUÇÃO PARCIAL. IMPRESTABILIDADE DA PARTE ADIMPLIDA PARA O ATINGIMENTO DA FINALIDADE AJUSTADA. REJEIÇÃO DAS ALEGAÇÕES DE DEFESA. CONTAS IRREGULARES. DÉBITO. MULTA. 1) Julgam-se irregulares as contas e em débito o responsável, com aplicação de multa, em função da não comprovação da boa e regular aplicação de recursos federais recebidos por meio de Contrato de Repasse. 2) O ônus de comprovar a regularidade da integral aplicação dos recursos públicos ao objeto do ajuste entabulado com a União compete ao gestor, tarefa da qual deve se desincumbir mediante a apresentação de documentação idônea, que demonstre, de forma efetiva, os gastos efetuados e o nexo de causalidade entre as despesas realizadas e a verba federal recebida. 3) Quando o objeto do ajuste entabulado com a União é executado parcialmente e não se vislumbra a possibilidade de aproveitamento do que foi realizado para posterior conclusão, aduz-se que houve completo desperdício dos recursos repassados, os quais devem ser integralmente devolvidos aos cofres federais.

TOMADA DE CONTAS ESPECIAL (TCE)

Secretaria do TCU em Minas Gerais - Sec/MG e Secretaria de Controle Externo de Tomada de Contas Especial - Secex/TCE.

Em exame a Tomada de Contas Especial instaurada pela Caixa Econômica Federal - CAIXA, em desfavor da Sra. Cleide Maria de Souza Oliveira, Prefeita de Pesqueira/PE no período de 2009 a 2012, tendo por fundamento a execução parcial do Contrato de Repasse 214.493-70/2006 (Siafi 584336) , celebrado entre o então Ministério das Cidades e aquela municipalidade e que teve por objeto a construção de 30 unidades habitacionais. 
2.	Para a execução do avençado, foram previstos R$ 411.600,00, dos quais R$ 390.000,00 seriam repassados pelo concedente e R$ 21.000,00 corresponderiam à contrapartida (peça 2, pp. 33/34) . 
3.	Nada obstante, somente foi repassada ao Município a quantia de R$ 78.000,00, por meio da Ordem Bancária 2008OB900446, em 6/6/2008 (peça 2, p. 85) .
4.	O ajuste esteve em vigor de 29/12/2006 a 30/9/2011 e previa a apresentação da prestação de contas em até sessenta dias após o término de sua vigência.
5.	No relatório do Tomador de Contas está consignado o prejuízo ao erário de R$ 78.000,00 decorrente da ausência de funcionalidade do objeto executado por paralisação indevida do empreendimento e a responsabilização da Sra. Cleide Maria de Souza Oliveira, Prefeita em cujo mandato houve o dispêndio dos recursos repassados e a interrupção das obras (peça 2, pp. 97/100) .
6.	No âmbito desta Corte, a então Secretaria de Controle Externo no Estado de Minas Gerais - Secex/MG, agora Secretaria do TCU em Minas Gerais - Sec/MG, instruiu os autos e promoveu diligência junto ao então Ministério das Cidades e à Caixa Econômica Federal com o fito de obter elementos para o deslinde deste processo (peças 4/9) . Encaminhada a documentação demandada (peças 10, 12 e 14 ) , a Sec/MG efetuou, por delegação de competência deste Relator, a citação da Sra. Cleide Maria de Souza Oliveira pelo débito de R$ 79.032,00 (peça 22) . 
7.	A responsável, por meio de representante legal, requereu, em 7/6/2018, a dilação do prazo por mais 15 dias para a apresentação das respectivas alegações de defesa (peça 24) . Já na data de 25/6/2018, a ex-alcaide informou que a atual Prefeita, Sra. Maria José Castro Tenório, apresentaria a prestação de contas do Contrato de Repasse 214.493-70/2006, motivo pelo qual solicitou a suspensão do processo até que a providência retro mencionada fosse ultimada. 
8.	Na instrução da peça 29, o Auditor Federal de Controle Externo - AUFC da Sec/MG propôs a realização de nova diligência junto ao então Ministério das Cidades e à CAIXA com a finalidade de obter informação sobre a efetiva apresentação da prestação de contas da avença em foco. Por sua vez, o Diretor daquela unidade técnica, com endosso do Secretário, pugnou pelo arquivamento do processo, sem julgamento de mérito, por ausência dos pressupostos de constituição e desenvolvimento válido e regular do processo, com fundamento no art. 212 do Regimento Interno/TCU, por entender que o possível dano em apuração decorreu da mora do concedente na liberação da verba financeira necessária ao adimplemento do objeto ajustado.
9.	Por meio do despacho da peça 33, acolhi o posicionamento do MP/TCU (peça 32) e determinei a realização das diligências junto ao então Ministério das Cidades e à CAIXA. 
10.	Ultimadas as medidas saneadoras (peças 34/35 e 37/38) , sobreveio a informação de que a prestação de contas do Contrato de Repasse 214.493-70/2006 não havia sido apresentada (peças 36 e 39) .
11.	 Com base neste contexto, a Secretaria de Controle Externo de Tomada de Contas Especial - Secex/TCE, após asseverar que a Sra. Cleide Maria de Souza Oliveira não carreou ao processo elementos capazes de infirmar o débito ora em discussão, eis que se limitou a, apenas, informar que a prestação de contas do ajuste seria encaminhada pela atual Prefeita - fato que não se verificou -, sugeriu, em síntese: i) julgar irregulares as contas da ex-alcaide, imputando-se-lhe o prejuízo pelo qual fora citada; ii) aplicar-lhe a penalidade pecuniária insculpida no art. 57 da Lei 8.443/1992; e iii) enviar cópia do Acórdão que sobrevier ao Ministério Público da União. 
12.	Inicio o exame deste processo afirmando que, diferentemente do que asseverado pelo escalão dirigente da Sec/MG, não há como atribuir ao concedente - Caixa Econômica Federal - a suposta mora que teria ocasionado a impossibilidade de a responsável adimplir o objeto do multicitado Contrato de Repasse 214.493-70/2006.
13.	Consoante destacado pela Procuradora-Geral do MP/TCU no parecer da peça 32, embora o ajuste em debate tenha sido celebrado em 29/12/2006, o Município somente concluiu o procedimento licitatório para a contratação da empresa que iria executar as 30 unidades habitacionais em 3/7/2008.
14.	As obras foram vistoriadas pela CAIXA em 8/7 e 3/12/2008, bem como em 13/7/2009 (peça 2, p. 68) . Nas mencionadas inspeções in loco, houve demandas daquela entidade bancária à municipalidade para que fossem solucionadas diversas pendências que, uma vez sanadas, permitiriam a continuidade da liberação da verba federal. Outrossim, de acordo com os Ofícios de 10/12/2008, 9/2, 6/7, 10/8 e 25/8, todos de 2009, as providências requisitadas somente eram atendidas em parte, e com expressiva demora (peça 2, pp. 58/67) .
15.	Nesse sentido, corroboro a conclusão do Parquet especializado de que a ausência de continuidade da liberação de recursos por parte da Caixa Econômica Federal ocorreu em função da inércia da gestora, in casu, a Sra. Cleide Maria de Souza Oliveira, em adotar as medidas apontadas por aquela entidade como necessárias ao saneamento das impropriedades verificadas, o que possibilitaria normalizar o cronograma financeiro do empreendimento. 
16.	 Conforme descrito no relatório do Tomador de Contas, as vistorias in loco efetuadas pela CAIXA apontaram a execução de apenas 22,01% das 30 unidades habitacionais, sendo que a parte adimplida não apresentava funcionalidade, inexistindo, desse modo, benefício à população alvo (peça 2, p. 98) . 
17.	Em tais situações, o entendimento do TCU é no sentido de que cabe a imputação do débito no valor integral repassado pela União. Precedentes (Jurisprudência Selecionada) :
Acórdão 2812/2017-TCU-Primeira Câmara (relator ministro substituto Weder de Oliveira) 
"Considera-se como prejuízo em valores integrais a aplicação dos recursos do convênio em objeto que se revela inservível ou sem funcionalidade após a sua execução, completa ou parcial."
Acórdão 494/2016-TCU-Segunda Câmara (relator ministro substituto André de Carvalho) 
"A execução parcial do objeto pactuado aliada à imprestabilidade da parcela realizada permite a condenação do responsável pelo valor total dos recursos repassados pelo convênio."
Acórdão 5175/2013-TCU-Primeira Câmara (de minha relatoria) 
"Quando o objeto de convênio é executado parcialmente e não se vislumbra a possibilidade de aproveitamento do que foi realizado para posterior conclusão, aduz-se que houve completo desperdício dos recursos repassados, os quais devem ser integralmente devolvidos aos cofres federais."
18.	Instada a apresentar alegações de defesa, a Sra. Cleide Maria de Souza Oliveira se limitou a noticiar que a atual Chefe do Executivo Municipal iria apresentar a prestação de contas do Contrato de Repasse 214.493-70/2006, medida que, consoante o informado pelo então Ministério das Cidades e pela CAIXA, não foi levada a efeito.
19.	Em suma, a responsável não carreou elementos aos autos capazes de afastar o débito pelo qual foi citada ou, ainda, de demonstrar a ausência de sua responsabilização pelo prejuízo em análise. 
20.	Como é cediço, é ônus do administrator de recursos públicos prestar contas e nela comprovar a boa e regular aplicação dos recursos federais que lhes foram confiados, por imposição decorrente do ordenamento jurídico, a teor do bloco normativo composto pelas disposições dos arts. 70, parágrafo único, da Constituição Federal, 93 do Decreto-lei 200/1967 e 66 do Decreto 93.872/1986. 
21.	Nesse mister, é indispensável que o gestor demonstre a execução física das metas previstas no plano de trabalho aprovado pelo concedente, a regularidade da movimentação dos recursos financeiros depositados na conta corrente exclusiva da avença, bem como o vínculo entre a realização das metas e a destinação dos recursos.
22.	No presente processo, a Sra. Cleide Maria de Souza Oliveira esteve a frente do Executivo Municipal entre os anos de 2009 a 2012 e, ao longo de 2009, foi instada diversas vezes pela CAIXA a sanar as falhas apontadas sem, no entanto, fazê-lo (peça 2, pp. 60/67) . 
23.	Conforme os Ofícios 4302/2009/REDUR Caruaru/SR Centro Oeste de PE e 4615/2009/ REDUR Caruaru/SR Centro Oeste de PE, enviados à responsável em 10 e 25 de agosto de 2009, foram apontadas irregularidades na linha d'água, que estaria perdendo a sustentação do terreno e se deteriorando, bem como foi alertado sobre a não execução de chapiscos nas paredes revestidas em massa única. 
24.	Esta última falha já havia sido apontada à ex-Prefeita em 9/2 e 6/7/2009 (peças 60/63) , sem que ela, no entanto tivesse adotado qualquer providência para saná-la.  
25.	Desse modo, fica assente que a Sra. Cleide Maria de Souza Oliveira, ao não agir para sanear as impropriedades que impediam a CAIXA de prosseguir com a liberação da verba federal deu causa ao dano que ora se apura.
26.	Nesse sentido, e à guisa de conclusão, cumpre julgar irregulares as contas da Sra. Cleide Maria de Souza Oliveira, imputando-se-lhe o débito em exame, sem prejuízo de, diante da gravidade dos fatos narrados e da reprovabilidade da conduta da ex-Prefeita, aplicar-lhe a penalidade pecuniária insculpida no art. 57 da Lei 8.443/1992.
27.	Sobre o valor do prejuízo, cumpre esclarecer que a responsável foi citada pelo valor histórico de R$ 79.032,01 (peça 22, p. 3) . Todavia, tendo em vista que o montante transferido pela União foi de R$ 78.000,00 (peça 2, p. 85) , este deve ser o quantum pelo qual a ex-alcaide deve ser condenada a ressarcir.
28.	Acerca da possibilidade de sancionamento, insta asseverar que, nos moldes do Acórdão 1441/2016-TCU-Plenário (relator ministro Benjamin Zymler; redator ministro Walton Alencar Rodrigues) , referente a incidente de uniformização de jurisprudência, restou assente que a pretensão punitiva do TCU se subordina ao prazo geral de prescrição de dez anos indicado no art. 205 do Código Civil, contado a partir da data da ocorrência da irregularidade sancionada, nos termos do art. 189, inciso I, do Código Civil.
29.	Nestes autos, os débitos na conta corrente específica ocorreram em 2/1 e 4/9/2009 e o ato de ordenação da citação se deu em 26/4/2018 (peça 21) , ou seja, em interregno menor que os dez anos fixados no mencionado Acórdão 1441/2016-TCU-Plenário, não havendo, desse modo, óbice à aplicação de multa, eis que não ocorrida a prescrição da pretensão punitiva do TCU. 
30.	Por fim, é cabível enviar cópia do Acórdão que sobrevier à Procuradoria da República no Estado de Pernambuco, nos termos do § 7° do art. 209 do Regimento Interno/TCU, bem como à Caixa Econômica Federal, para ciência.
	Ante o exposto, voto por que seja adotado o Acórdão que ora submeto a este Colegiado. 
T.C.U., Sala das Sessões, em 6 de outubro de 2020.
MARCOS BEMQUERER COSTA
Relator